【裁判字號】    92,上易,857
【裁判日期】    921119
【裁判案由】    妨害自由等
【裁判全文】
臺灣高等法院臺南分院刑事判決      九十二年度上易字第八五七號  Ａ
      上  訴  人  臺灣台南地方法院檢察署檢察官
      上  訴  人
      即  被  告  甲  ○  ○
      選任辯護人  陳  清  白
右上訴人因被告妨害自由案件，不服臺灣臺南地方法院九十二年度易字第六○八號中
華民國九十二年七月八日第一審判決（起訴案號：臺灣臺南地方法院檢察署九十一年
度營偵字第九九一號），提起上訴，本院判決如左：
      主      文
原判決關於恐嚇部分撤銷。
甲○○被訴恐嚇部分無罪。
其他上訴駁回。
      理      由
一、公訴意旨略以：緣告訴人乙○○與被告甲○○及第三人李文璋、周張秀雲等人因
    一筆農業用地退稅金新台幣（下同）五百四十六萬元之分配致雙方有債權債務糾
    紛。乙○○原與甲○○、李文璋、周張秀雲約定於民國（下同）九十一年五月三
    十日共同至台南縣白河鎮○○路三九五號土地銀行領取該筆退稅金，然當日甲○
    ○等人共赴乙○○家中，欲與乙○○前往白河土地銀行時，乙○○竟佯稱要去台
    中送貨，取消至白河之行程，甲○○發覺乙○○有意侵吞前述退稅款而說謊，隨
    即與周張秀雲、李文璋相約各自找人助勢並駕車趕至台南縣白河鎮，甲○○乃夥
    同三名姓名年籍不詳之成年男子一同趕至白河鎮土地銀行阻止乙○○領取該筆退
    稅金，雙方因此於同日下午一時十九分許，在台南縣白河鎮土地銀行前發生爭執
    ，甲○○要求乙○○寫切結書及本票，並與同其前來之不詳姓名成年男子基於妨
    害自由之犯意聯絡，以要讓乙○○死的很難看等語恐嚇，致乙○○心生畏懼，危
    害其安全，經警據報查獲。案經乙○○訴由台南縣警察局白河分局報請台灣台南
    地方法院檢察署檢察官偵辦，因認被告涉有恐嚇罪嫌云云。
二、按犯罪事實，應依證據認定之，無證據不得認定其犯罪事實；又不能證明被告犯
    罪者，法院應諭知無罪之判決，刑事訴訟法第一百五十四條第二項、第三百零一
    條第一項分別定有明文。又按告訴人或被害人之指訴，係以使被告受刑事追訴為
    目的，自不得作為有罪判決之唯一證據。又刑事訴訟上證明之資料，無論其為直
    接證據或間接證據，均須達於通常一般之人均不致於有所懷疑，而得確信其為真
    實之程度，始得據為有罪之認定，若其關於被告是否犯罪之證明未能達此程度，
    而有合理性懷疑之存在，致使無從形成有罪之確信，根據「罪證有疑，利於被告
    」之證據法則，即不得遽為不利被告之認定（最高法院七十六年度台上字第四九
    八六號判例意旨參照），其以情況證據（即間接證據）斷罪時，尤須基於該證據
    在直接關係上所可證明之他項情況事實，本乎推理作用足以確證被告有罪，方為
    合法，不得徒憑主觀上之推想，將一般經驗上有利被告之其他合理情況逕予排除
    ，此觀諸最高法院三十二年度上字第六七號判例意旨亦甚明確。訊據本件上訴人
    即被告甲○○（下稱被告）堅決否認涉有右揭恐嚇、妨害自由之犯罪事實，辯稱
    ：當天伊是一個人先到現場，並無與被告所稱姓名年籍不詳之男子到該處，當時
    伊跟乙○○談錢的問題，乙○○不理伊，直接走到車旁欲離去，剛好那時另一個
    債權人周張秀雲也到了，所以伊就站在車旁跟乙○○理論，渠等有在那裡爭吵，
    但伊並無說讓乙○○死的很難看等語，後來圍觀的民眾越來越多，後來另外一位
    債權人李文彰就報警處理，渠等就到派出所等語。
三、查公訴人以被告涉有上開恐嚇犯行，無非係以告訴人乙○○及陳秀惠於偵訊中之
    指訴及土地銀行之監視錄影帶為主要論據。惟查：
（一）被告涉嫌被訴恐嚇犯行，固據告訴人乙○○於警訊及偵訊中之指訴，惟其指訴
      非一，於警訊中初訊時指稱：被告堅持要伊在現場開立本票及填寫切結書：：
      ：而且他的朋友裡面有一個姓名不詳男子便向伊恐嚇說：如果今天不把錢的事
      情處理好，要讓伊死的很難看，直到警員到現場幫伊解危才一起到派出所云云
      （見警訊卷第二頁）；嗣改口陳稱：被告後面也站了一個男子，旁邊也站了一
      個男子，被告要將伊拖去坐他們的車，並說要伊寫切結書及本票出來，否則今
      天要讓伊死得很難看，其間站在旁邊的男子也說今天不寫切結書及本票，就要
      讓伊死得很難看，並要伊去坐他的車云云（見警訊卷第四頁背面）；被告指揮
      另三名男子對伊恐嚇，他帶了那麼多人來，是他恐嚇伊云云（見警訊卷第五頁
      ）；於偵查中又改口陳稱：「被告當時說如果伊今天不寫切結書及開本票要讓
      伊死得很難看，那些年輕人也是這樣講．．，有二個年輕人沒有經伊同意，就
      坐上伊車，在車上也跟伊說今天要談好，不然會死得很難看。」（見偵查卷第
      十二頁背面、第十三頁），於本院又陳稱：被告及他身旁三個年輕人恐嚇伊，
      要伊去坐他們的車，被告說今天錢不給的話，他們要讓伊死得很難看云云（見
      本院九十二年十月三日準備程序筆錄第四頁）。綜合告訴人之指陳，其就被告
      有無恐嚇乙節，顯有齟齬不一之情形；而告訴人之小姨子陳秀惠於偵查中證述
      亦有不一之情形，先陳稱：被告站在車子門口不讓車門關起來，有一個五、六
      十歲的人站在車前，其他人站在被告後面，也有四處走動的，然後其中的男子
      就說要告訴人坐他們的車，不然事情沒辦法解決，並且要求伊等寫切結書及開
      本票，說如果不寫要讓伊等死得很難看，告訴人就與他們發生爭執云云（見偵
      查卷第十四頁背面）；嗣又改口陳稱：被告站在旁邊，要求告訴人寫切結書，
      被告與四名男子說「不然會死得很難看。」（見偵查卷第七五頁背面）。足見
      陳秀惠證述被告有無恐嚇之情事，亦有不一。況且其他男子究竟是何人，亦無
      年籍資料，無從查考，難認被告確有與其他男子一起前往，並恐嚇告訴人。矧
      告訴人與證人陳秀惠間之證述，亦不甚一致，證言有瑕疵，應顯係臨訟編造之
      詞，自均無足取。
（二）又檢察官及原審會同被告、告訴人乙○○勘驗由土地銀行監視器所錄之監視錄
      影帶固發現案發當日被告確有站立於告訴人車前、或車窗旁，另有另三名姓名
      、年籍不詳之成年男子先後自被告站立附近之土地銀行柱子旁走出，該三名男
      子先後走至車前方與在場之其他債權人周張秀雲均有言語上之接觸，此有偵查
      中、原審勘驗筆錄一份及現場錄影帶一卷附卷可參（見偵查卷第六八頁背面、
      原審卷第五三頁、第五四頁），惟此並不等同被告即與該三人有熟識，該三名
      男子未與被告談話，且亦未與告訴人間有如何之對話，是難遽認該三名男子係
      由被告所帶同前往土地銀行前告訴人之車前，又被告如何恐嚇告訴人或指揮他
      人恐嚇告訴人，亦無從自上開錄影帶形成心證。難認被告有恐嚇告訴人，或有
      與他人共同恐嚇告訴人之情形。再被告固與證人周張秀雲均稱：因怕乙○○侵
      吞退稅款而尾隨乙○○至白河，其對乙○○之不誠實行為均感氣憤及被告亦自
      承當天有發生爭執並爭吵（見偵卷第十三頁背面筆錄）等情，惟告訴人自陳身
      高一七八公分，體重九十五公斤至一百公斤左右，體型甚為魁梧，被告身高僅
      一五七公分、五十二公斤，較告訴人矮小甚多，衡情被告無力招惹身形高大之
      告訴人而為上開恐嚇言詞，況上開不詳姓名之成年男子均既未曾與被告有何言
      詞交談，衡情尤難遽認係被告所帶同前往解決債務之人，即使最後乘上告訴人
      汽車之二名男子，既亦隨同告訴人前往警察局，何以告訴人與陳秀惠既稱於車
      上遭恐嚇，何以未於警察局指認該二人與被告之關係暨犯行，並一併提出告訴
      ，亦甚有可疑。況上開勘驗錄影帶之筆錄內，亦查無被告及三名年輕人如何恐
      嚇告訴人，要押告訴人去坐他們的車等情形，告訴人之指訴顯有瑕疵，不足採
      取。
（三）即至現場處理兩造糾紛之證人即警員呂育岱於原審雖稱：我要被告提供這些人
      的年籍資料作筆錄，但被告只提供李文璋、周張秀雲年籍給我而已等語（見原
      審卷第三五頁），惟亦陳稱：去分局時，被告、告訴人及陳秀惠有進入警察局
      ，還有一些人站在外面，站在外面的那群人我無法分辨是誰的朋友。其他人我
      不知道，無從制作筆錄等語（見原審卷第三三頁、第三五頁）。足證該警員亦
      無從知悉站在外面之人與被告及告訴人有何關係。告訴人與陳秀惠既指訴乘坐
      伊車之人與被告同夥，然未據舉出確證以實其說，無從查考，自難遽依告訴人
      上開片面之詞即認被告與不詳姓名之成年男子確係被告所帶同前往且為恐嚇之
      人。
（四）又證人周張秀雲亦於偵查中指稱：被告只有一人，伊並沒有看到其他人，伊到
      的時候，雙方都在爭執，伊有聽到被告要求告訴人寫保管條，但沒有聽到有恐
      嚇的言語，那時候有人在旁圍觀，亦未看見被告與人一起去，伊因怕他（指告
      訴人等）開車，把被告弄傷，所以伊站在車頭，那時候車子已經發動了，有看
      熱鬧的人叫伊等趕快下來解決，是證人李文璋請銀行人員報警（見偵查卷第十
      五頁正反面）、又陳稱：「（看錄影帶有看到你與不詳人士談什麼事？）他們
      問伊發生何事。」「（為何談話數次？）他們問伊住那裡，那幾人伊都不認識
      。」「（那些人是否被告叫來？）不知道。」（見偵查卷第七四頁背面、第七
      五頁）。證人李文璋亦於偵查中證述：「（當時現場有無怎樣吵罵？）沒有，
      也沒有拉扯，被告是一個人去的，沒有看到其他的人一起去。」等語（見偵查
      卷第三二頁、第三三頁）。又稱：「（當天錄影帶中有數名男子是何人？）伊
      不認識。」等語（見偵查卷第七五頁背面）。難遽認被告有與告訴人發生如何
      激烈爭執並由被告一人或他人出言恐嚇告訴人等情。
（五）又查被告與告訴人間有債務糾紛，並有台灣彰化地方法院公證處認證書、協議
      書、及告訴人出具之本票，為告訴人所直承在卷可稽（見警訊卷第二一頁至第
      二四之一頁、本院卷被告於九十二年十月三十一日答辯狀所附本票證物七、證
      物八、本院九十二年十月十七日準備程序筆錄第五頁），是被告所陳其毋庸急
      於取款而出言恐嚇告訴人，應屬真實。本件事證已臻明確，告訴人請求再勘驗
      錄影帶，已無必要，合併說明。
四、綜上所述，被告所辯堪以採信，告訴人之上開指訴顯有瑕疵，自無足採。被告被
    訴之恐嚇犯行，自難成立，此外，復查無其他積極證據足資認定被告有公訴人所
    指之前開犯行，自難遽對被告以恐嚇罪相繩。原審未予細察，遽予被告論罪科刑
    ，尚有未合。被告上訴意旨，據此指摘原判決關於恐嚇部分不當，為有理由，原
    判決既有可議，自應由本院就原判決關於恐嚇部分撤銷改判，並諭知被告關於恐
    嚇部分無罪。是檢察官循告訴人上訴意旨認被告所涉恐嚇罪行，原判決僅判處拘
    役三十日，過於輕微，而有不當云云，指摘原判決請求撤銷，自無理由，應予駁
    回。
五、公訴意旨另以：被告於右揭時地，為阻止告訴人離開土地銀行，竟與同行之三名
    姓名年籍不詳成年男子，共同基於妨害自由之犯意聯絡，於告訴人準備搭乘車子
    離開時，被告先站在車門邊阻止告訴人之離去，而該三名姓名年籍不詳之男子則
    以站在告訴人車前以脅迫之方式阻止告訴人離去，妨害告訴人行使行動自由權利
    ，因認觸犯刑法第三百零四條第一項之強制罪云云。惟查：公訴意旨認被告涉有
    強制罪嫌，無非係以告訴人乙○○、證人陳秀惠之證述，以及現場監視錄影帶顯
    示被告確有與人同行等情，為其論據。訊據被告亦堅決否認犯罪，辯稱：其一人
    至白河找告訴人，並未妨害告訴人之自由等語。經查：
（一）按行為非出於故意或過失者不罰，刑法第十二條定有明文；又按犯罪之成立，
      除應具備各罪之特別要件外，尤須具有故意或過失之一般要件，最高法院二十
      七年非字第十五號判例著有明文。刑法第三百零四條關於強制罪之處罰，既無
      特別規定，自有刑法總則之適用，自不待言。
（二）經查被告與告訴人間有債務糾紛，為兩方所不爭執，並有台灣彰化地方法院公
      證處認證書、協議書在卷可稽，應屬真實；被告因認告訴人欲私吞金錢而急於
      與告訴人理論，以致於台南縣白河鎮土地銀行門口發生爭執，被告主觀上係在
      索討債務，顯無使人行無義務之事或妨害人行使權利之故意，可以認定。
（三）檢察官及原審勘驗上開土地銀行現場監視錄影帶之結果，雖有一白衣男子始終
      站立於告訴人車前，然該白衣男子係與證人周張秀雲、李文璋同時進入鏡頭之
      人，而被告早在證人周張秀雲等進入鏡頭前即與告訴人談話，有上開檢察官暨
      原審之勘驗筆錄及監視錄影帶可證；而證人周張秀雲與被告係各自由彰化市出
      發前往白河，亦據證人周張秀雲證述明確（見原審卷第三七頁），是縱認該白
      衣男子有妨害告訴人自由之故意，其既非與被告同行之人，被告對其難以差遣
      ，與被告間即難認有犯意聯絡存在。
（四）另被告見到證人周張秀雲到達現場後，遂向前與之談話，商議本件債務糾紛解
      決之道，並有三名成年男子尾隨被告後面先後上前與周張秀雲等人談話，此時
      雖有多人站立於告訴人車前，從而發生告訴人之車輛無法移動之客觀結果，但
      被告或該三人數秒內即走回被害人車子之後側方，其停留車前之時間甚為短暫
      ，尚無法為被告確有使人行無義務之事或妨害人行使權利之故意之認定，亦難
      認其行為已達到使人行無義務之事或或妨害人行使權利之結果。
（五）再由現場錄影帶之內容以觀，該三名男子大部分時間均係站立於土銀柱子後方
      ，與被告對被害人並無任何「強暴、脅迫之行為」出現，是其等所為亦與刑法
      第三百零四條強制罪之構成要件不符。自不得遽以強制罪相繩。至於告訴人欲
      離去時，另有二男子進入被害人車內恐嚇一節，既未經告訴人於警局指認並舉
      出確證以實其說，亦難遽認係與被告同夥，且此部分未據公訴人載明於起訴事
      實內，自無從審酌，附此敘明。
（六）此外，復查無其他積極證據足資證明被告涉有強制罪嫌。綜上所述，被告被訴
      強制罪行既不能證明，原審諭知為無罪，本院經核並無不合。檢察官循告訴人
      上訴意旨，認被告與四名不明男子一同前往白河土地銀行告訴人之車前妨害告
      訴人之自由云云，指摘原判決不當，請求撤銷，為無理由，亦應予駁回。
據上論斷，應依刑事訴訟法第三百六十八條、第三百六十九條第一項前段、第三百六
十四條、第三百零一條第一項，判決如主文。
本案經檢察官羅清溪到庭執行職務。
中    華    民    國      九十二      年      十一      月      十九    日
                                  臺灣高等法院臺南分院刑事第二庭
                          審判長法官  黃    崑    宗
                                            法官  葉    居    正
                                            法官  莊    俊    華
右正本證明與原本無異。
不得上訴。
                                      法院書記官  廖    明    娟
中    華    民    國      九十二      年      十一      月     二十四   日


司法院資訊處製作；財團法人民間司法改革基金會備份。
